【裁判字號】    99,簡上,90
【裁判日期】    991130
【裁判案由】    請求損害賠償
【裁判全文】
臺灣屏東地方法院民事判決              99年度簡上字第90號
上  訴  人  李建成
訴訟代理人  曾慶雲律師
被上訴人    簡文志
上列當事人間請求損害賠償事件，上訴人對於中華民國99年7 月
21日本院屏東簡易庭99年度屏簡字第251 號第一審判決提起上訴
，本院於民國99年11月17日言詞辯論終結，判決如下：
    主      文
原判決廢棄。
被上訴人在第一審之訴駁回。
第一、二審訴訟費用由被上訴人負擔。
    事實及理由
一、被上訴人起訴主張：上訴人明知訴外人郭明祥所持有懸掛T8
    -9887 號車牌之自小客車（下稱系爭車輛，原車牌號碼為YE
    -8923 號，原引擎號碼為4AF571088 號，係訴外人劉水木所
    有，於民國90年1 月17日上午7 時許，在高雄市三民區○○
    ○路與凱歌路路口失竊），係他人竊盜而來之贓車，且經偽
    造引擎號碼及車身號碼，竟仍基於牙保贓物之犯意，經郭明
    祥之委託尋找買主，並與郭明祥基於詐欺取財、行使偽造私
    文書之犯意聯絡，於90年2 月2 日，將系爭車輛出售予不知
    情之伊，致伊陷於錯誤，認系爭車輛來源正當，而以新台幣
    （下同）28萬元購買之，足生損害於伊及監理機關對於車籍
    管理之正確性。刑事部分，上訴人業經本院刑事庭以99年度
    簡字第194 號簡易判決判處行使偽造私文書罪刑有期徒刑6
    月確定。上訴人上開不法行為，致伊因受有支出買賣價金28
    萬元之損失，伊自得依民法第184 條第1 項後段之規定，請
    求上訴人賠償上開金額等語，於原審聲明：上訴人應給付被
    上訴人28萬元。
二、上訴人則以：伊對於被上訴人主張伊所為上開刑事犯罪部分
    ，並不爭執，伊雖以28萬元將系爭車輛出售予被上訴人，惟
    因尚須與訴外人王連漳拆帳，故伊實際上僅取得22萬元等語
    ，資為抗辯，於原審聲明：被上訴人之訴駁回。
三、原審為被上訴人全部勝訴之判決，上訴人聲明不服，提起上
    訴，於本院另以：被上訴人於90年間向上訴人購買系爭車輛
    ，系爭車輛又於同年間因係贓車而遭警扣押，被上訴人於當
    時應已知悉其受有損害且賠償義務人為上訴人，惟被上訴人
    遲至99年間始提起本件訴訟，其對上訴人之侵權行為損害賠
    償請求權，顯已罹於民法第197 條第1 項前段所定2 年短期
    時效而消滅等語，資為抗辯，並於本院聲明：(一)原判決廢棄
    。(二)被上訴人於第一審之訴駁回。(三)第一、二審訴訟費用由
    被上訴人負擔。被上訴人於本院則主張：上訴人於上開刑事
    案件偵查中，因逃亡遭通緝，致伊無從對其請求損害賠償，
    直至上訴人於98年經檢察官提起公訴，伊於99年6 月間收到
    法院判決書後，始向上訴人起訴請求等語，並答辯聲明：(一)
    上訴駁回。(二)第二審訴訟費用由上訴人負擔。
四、兩造經本院整理不爭執事項並協議簡化爭點，兩造不爭執之
    事項如下，
  (一)上訴人明知訴外人郭明祥所持有懸掛T8-9887 號車牌之自小
    客車（下稱系爭車輛，原車牌號碼為YE-8923 號，原引擎號
    碼為4AF571088 號，係訴外人劉水木所有，於90年1 月17日
    上午7 時許，在高雄市三民區○○○路與凱歌路路口失竊）
    ，係他人竊盜而來之贓車，且經偽造引擎號碼及車身號碼，
    竟仍基於牙保贓物之犯意，經郭明祥之委託尋找買主，並與
    郭明祥基於詐欺取財、行使偽造私文書之犯意聯絡，於90年
    2 月2 日，將系爭車輛出售予不知情之被上訴人，致其陷於
    錯誤，認系爭車輛來源正當，而以28萬元購買之。
  (二)上訴人因前揭牙保贓物、行使偽造私文書及詐欺取財犯行，
    經本院刑事庭以99年度簡字第194 號刑事判決判處行使偽造
    私文書罪刑有期徒刑6 月確定。
五、本件之爭點為：被上訴人對於上訴人之侵權行為損害賠償請
    求權，是否已因罹於時效而消滅？茲論述如下：
  (一)按當事人固不得於第二審程序提出新攻擊或防禦方法。但如
    不許其提出顯失公平者，則不在此限，民事訴訟法第447 條
    第1 項第6 款定有明文。又我國民法採抗辯權發生主義，時
    效期間經過後不僅債權及物權本身不消滅，請求權亦不歸於
    消滅，僅賦予債務人拒絕給付的抗辯權而已。此種抗辯權在
    性質上為滅卻性抗辯權（永久性抗辯權），由債務人的抗辯
    ，使請求權永不發生作用。另時效完成後，債務人是否援用
    拒絕給付抗辯權，是否享受時效完成的利益，或願意拋棄既
    得利益，則與公益無直接關係，法律宜尊重當事人意思而不
    應強制其享受利益，單純不行使抗辯權亦不得解釋為拋棄時
    效利益。債務人原則上得自由決定於何時提出時效抗辯，此
    一權利若僅因訴訟程序之經過，即不分緣由禁止債務人於第
    二審程序主張，難謂符合民事訴訟法第447 條第1 項第6 款
    應依個案判斷是否符合公平正義之立法意旨。查本件被上訴
    人主張上訴人所為之侵權行為，及上訴人業經本院刑事庭以
    99年度簡字第194 號刑事判決判處行使偽造私文書罪刑有期
    徒刑6 月確定之事實，為兩造所不爭執。又被上訴人於上開
    刑事案件偵查程序中，已就上訴人之犯罪事實證述明確（見
    原審卷第31-32 頁、第34-35 頁及第37-40 頁），依卷內現
    存證據，本院即可判斷上訴人所為時效抗辯有無理由，毋庸
    再事其他調查，尚無礙於被上訴人之防禦及本件訴訟之終結
    ，依前開說明，若禁止上訴人於第二審提出，自屬顯失公平
    。從而，上訴人雖於二審始提出時效消滅之新攻擊防禦方法
    ，惟合於民事訴訟法第447 條第1 項第6 款所定要件，自應
    准許。
  (二)按因侵權行為所生之損害賠償請求權，自請求權人知有損害
    及賠償義務人時起，2 年間不行使而消滅，民法第197 條第
    1 項前段定有明文。又按民法第128 條所謂請求權可行使時
    ，係指行使求請求權在法律上無障礙時而言，請求權人因疾
    病或其他事實上障礙不能行使請求權者，時效之進行，不因
    此而受影響（最高法院95年度第16次民事庭會議決議意旨參
    照）。查被上訴人於90年9 月15日警詢時陳述：系爭車輛係
    伊以28萬元之代價，向李建成（即上訴人）購入，希望警方
    查獲李建成時，能賠償伊之損失等語（見原審卷第38-39 頁
    ）；又於同年11月16日警詢時陳述：對於系爭車輛經所有權
    人（即劉水木）領回，伊沒有意見，請警方能查獲李建成，
    賠償伊購車之金錢等語（見原審卷第40-41 頁）。堪認被上
    訴人最晚於90年11月16日即知悉其受有損害且賠償義務人為
    上訴人。被上訴人雖稱上訴人在上開刑事案件偵查中，因逃
    亡遭通緝，致其無從對之請求損害賠償等語，然此僅係其對
    上訴人之侵權行為損害賠償請求權發生事實上之障礙，而非
    法律上障礙，時效之進行自不因此而受影響，是被上訴人對
    上訴人之侵權行為損害賠償請求權，其消滅時效至遲應自90
    年11月16日起算。另被上訴人自承其於製作警詢筆錄後至向
    本院起訴前，並未向上訴人請求損害賠償（見本院卷第19頁
    ），堪認被上訴人於時效開始進行後，並無任何中斷時效之
    行為，準此，被上訴人迄98年5 月25日始提起本件訴訟（見
    起訴狀上所蓋本院收文戳章），已逾2 年，其對上訴人之侵
    權行為損害賠償請求權之消滅時效業已完成，且上訴人已為
    時效抗辯，被上訴人請求上訴人賠償損害，於法自屬無據。
六、綜上所述，本件被上訴人依侵權行為之法律關係，請求上訴
    人給付28萬元，為無理由。原審予以准許，容有未洽，上訴
    意旨指摘原判決不當，求予廢棄改判，為有理由，應由本院
    將原判決廢棄，改判如主文第2 項所示。
七、據上論結，本件上訴為有理由，依民事訴訟法第436條之1第
    3項、第450條、第78條，判決如主文。
中    華    民    國    99    年    11    月    30    日
                  民事第二庭  審判長法  官     涂春生
                                    法  官     陳威宏
                                    法  官     程士傑
正本係照原本作成。
本判決不得上訴。
中    華    民    國    99    年    11    月    30    日
                                    書記官     李家維

司法院資訊處製作；財團法人民間司法改革基金會備份。
